臺灣高等法院民事判決　　　　　　　　　　　　　　　九十一年度上字第七四六號
　　上　訴　人　甲○○
　　兼　　　右
　　法定代理人　丙○○
　　共　　　同
　　訴訟代理人　尤美女律師
　　　　　　　　黃顯凱律師
　　右　一　人
　　複　代理人　余惠如律師
　　被　上訴人　乙○○
　　訴訟代理人　陳佳雯律師
右當事人間請求履行契約等事件，上訴人對於中華民國九十一年六月二十六日臺灣板
橋地方法院八十九年度訴字第一五００號第一審判決提起上訴，本院於九十三年十一
月二日言詞辯論終結，判決如左：
    主      文
上訴駁回。
第二審訴訟費用由上訴人連帶負擔。
    事實及理由
一、被上訴人主張：坐落台北縣板橋市○○段第五五二、第五五三地號土地與其上建
    物即門牌號碼台北縣板橋市○○○街一二五巷六弄七號二樓（詳如原判決附表，
    下稱系爭房地）原係訴外人林煒程（原名林榮華，民國八十四年六月十二日更名
    ）所有，伊與林煒程於八十二年十月十八日在彰化員林老家就系爭房地達成買賣
    合意，約定由伊向林煒程購買系爭房地，總價金新台幣（下同）三百七十萬元，
    嗣於八十二年十月二十一日再簽立買賣契約書（下稱系爭買賣契約書）。伊已付
    清全部價金，林煒程依法負有交付系爭房地及辦理所有權移轉登記之義務。詎林
    煒程於八十九年二月十日病逝，系爭房地由上訴人二人繼承，並已於八十九年四
    月二十七日辦理繼承登記，伊屢次催促上訴人履行契約未果。爰依繼承及買賣契
    約之法律關係，求為命上訴人將系爭房地所有權移轉登記與被上訴人之判決。
二、上訴人則以：系爭買賣契約書上之「林榮華」簽名與印文，並非林煒程所為，自
    非真正，且就標的物是否包含土地、價金如何給付等未約定，被上訴人復未簽章
    ，難認雙方就系爭買賣契約之意思表示已臻合致。縱認系爭買賣契約書為真正，
    然系爭房地買賣內容，與一般不動產買賣契約書之常情有違，亦難認為真實。縱
    認系爭房地買賣為真實，惟被上訴人尚未履行給付買賣價金三百七十萬元之義務
    ，伊得主張同時履行抗辯權等語，資為抗辯。
三、原審判命上訴人應將系爭房地所有權移轉登記與被上訴人，上訴人聲明不服，提
    起上訴，並於本院上訴聲明：(一)原判決廢棄。(二)被上訴人在第一審之訴駁回。被
    上訴人則於本院答辯聲明：駁回上訴人之上訴。
四、本件經依民事訴訟法第四百六十三條準用同法第二百七十條之一第一項第三款規
    定，整理並協議簡化爭點及不爭執點後，兩造同意僅就言詞辯論時所陳述之事實
    及主張之法律關係為論斷。查被上訴人主張林煒程於八十九年二月十日病逝，系
    爭房地由上訴人二人繼承，已於八十九年四月二十七日辦理繼承登記之事實，業
    據提出戶籍謄本（見原審卷第八頁）、土地登記謄本及建物登記謄本（見原審卷
    第十至十八頁）為證，而上訴人對於林煒程之繼承權存在之事實，亦有台灣士林
    地方法院八十九年度家訴字第三二號民事判決（見原審卷第一八０至一八五頁）
    、本院九十年度家上字第一四一號民事判決（見原審卷第二一九至二二四頁）、
    最高法院書記廳通知書（見原審卷第二五九頁）、最高法院九十一年度台上字第
    一一四一號民事裁定（外放本院卷）在卷可稽，自堪信此部分事實為真正。惟被
    上訴人主張其以三百七十萬元向林煒程購買系爭房地，並付清全部價金之事實，
    則為上訴人所否認，並以前開情詞置辯。是以本件兩造爭執之重點厥為：(一)被上
    訴人與林煒程就系爭房地之買賣契約是否成立生效？(二)如買賣契約有效，被上訴
    人是否已履行給付買賣價金三百七十萬元之義務？上訴人行使同時履行抗辯權有
    無理由？茲分述於後：
  (一)被上訴人與林煒程就系爭房地已成立買賣契約關係：
    １被上訴人主張與林煒程就系爭房地達成買賣契約意思合致事實，業據提出系爭
      買賣契約書為證，但為上訴人所否認，並辯稱：系爭買賣契約書上林煒程簽名
      非真正；林煒程名下台灣銀行員林分行帳戶存摺內頁及綜合存款印鑑卡上之帳
      號均經塗改，塗改前帳號為被上訴人之帳號，該帳戶顯非林煒程所開立，不得
      以該帳戶之印鑑印文與系爭買賣契約書上印文相同，即認系爭買賣契約書為林
      煒程所簽署；縱該帳戶確為林煒程所開立，亦可能係被上訴人借名使用，否則
      被上訴人何以能提出存款開戶資料登錄單、綜合存款印鑑卡影本，故系爭買契
      約書亦非真正。如系爭買賣契約書為林煒程所簽署，然就標的物是否包含土地
      、買賣價金何時交付、交付方式未約定，被上訴人更未簽名，顯然尚未就系爭
      房地達成買賣之意思合致。甚且被上訴人就林煒程出售原因及未於買賣成立當
      時履行過戶義務之陳述前後不一，系爭買賣契約書上所載餘額一百萬元由貸款
      給付，與實際不符，系爭房地出售後，租金仍由林煒程親自收取，均與一般買
      賣交易常情相違，難認系爭買賣契約內容為真實等語。
    ２系爭買賣契約書確為林煒程書立：
      (1)查系爭買賣契約書載明：「林榮華茲將座（坐）落於板橋市○○○街一二五
        巷六弄七號二樓房屋壹棟讓售乙○○，房款總價佰柒拾萬元正，今收取訂
        金貳佰萬元正，餘款壹佰柒拾萬元於他日收取時再另立收據，賣方保證產權
        清楚，並以此據為憑，交付乙○○為證。立書人林榮華、中華民國八十二年
        十月二十一日」，有買賣契約書在卷可稽（見原審卷第九頁），上訴人雖否
        認該文書為林煒程書立，惟本院依上訴人之聲請，將上開買賣契約書連同被
        上訴人提出並主張為林煒程所書寫之「信封」（見本院卷(一)第一０一頁）、
        「八十七年十二月二十日買賣契約書尾頁之簽名」（見本院卷(一)第一０二頁
        ）、「大綱」（見本院卷(一)第一０三頁）正本，與依上訴人聲請調得之台北
        國際商業銀行「優良客戶信用卡申請書」（見本院卷(一)第八一、一０五至一
        ０六頁）、「印鑑變更登記申請書」（見本院卷(一)第一六０、第一六二頁）
        、「台灣銀行綜合存款印鑑卡及存款開戶資料登錄單」（見本院卷(一)第七七
        、七八、一六七頁）、「台灣銀行八十三年一月二十二日匯出匯款用紙」（
        見本院卷(一)第六二頁）上關於林煒程之字跡，送請鑑定其上筆跡是否為同一
        人，經法務部調查局以特徵分析、歸納比對方法鑑定後，認定上開文書中之
        筆跡均出自同一人，此有法務部調查局九十二年五月二十三日調科貳字第０
        九二００一三五一一０號鑑定通知書（見本院卷(二)第二七頁）、九十三年五
        月二十一日調科貳字第０九三００一九二二五０號函（見本院卷(二)第九五頁
        ）在卷可稽，而上訴人就送鑑定資料中之台北國際商業銀行優良客戶信用卡
        申請書及印鑑變更登記申請書自認為林煒程親筆書寫事實（見本院卷第三五
        頁），則系爭買賣契約書包含「林榮華」之簽名及所載上開內容，確與林煒
        程於八十一年十二月三十日申請信用卡時書寫之優良客戶信用卡申請書、八
        十四年六月二十九日因更名而變更印鑑填寫之申請書內筆跡相同，是系爭買
        賣契約書確為林煒程所簽署事實，堪以認定。
      (2)次查林煒程曾於八十二年十月十九日在台灣銀行員林分行開立第00000
        0000000號帳戶，嗣於八十二年十月二十二日辦理更換印鑑之事實，
        業經本院向該銀行調閱林榮華之存款開戶資料登錄單、綜合存款印鑑卡（見
        本院卷(一)第一六七至一六八頁）核對無訛，復據該銀行查證確係林煒程於八
        十二年十月十九日親自攜帶國民身分證及印鑑前往開立上開帳戶，另於八十
        二年十月二十二日親自攜帶國民身分證與新、舊印鑑前去辦理存戶更換取款
        印鑑手續，此有台灣銀行員林分行九十年三月九日（九十）銀員營字第一一
        三一號函在卷可稽（見原審卷第一六一頁）；另證人即承辦上開帳戶開戶之
        台灣銀行員林分行行員林良姿於本院證稱：存款開戶資料登錄單及綜合存款
        印鑑卡之申請，依規定須開戶之本人親自到銀行辦理，變通辦法是由行員到
        客戶本人處所，見到本人由本人填寫等語（見本院卷(二)第一００至一０一頁
        ），顯見林煒程上開銀行帳戶之開立與印鑑之變更，確為其所親為。又林煒
        程上開綜合存款印鑑卡、存款開戶資料登錄單、存摺內頁上關於帳號有塗改
        情形，塗改前之帳號為被上訴人設於該銀行之帳號之事實，固為被上訴人所
        是認，然證人即林良姿於本院證稱：本件開戶是由伊經辦的，伊依規定填寫
        存摺內頁之戶名林榮華及帳號、存款開戶資料登錄單上帳號及綜合存款印鑑
        卡右邊帳號，帳號是根據銀行的存戶號碼簿填寫的，因同時寫的，可能帳號
        抄錯了，全部都寫錯，所以根據規定蓋章更正等語（見本院卷(二)第九八至一
        ００頁），可見上開文件關於帳號部分之塗改，均係銀行行員林良姿在辦理
        過程寫錯所致；參諸被上訴人於八十二年十月十九日自台灣銀行員林分行帳
        戶提領二百萬元，隨即存入林煒程新開立之上開帳戶，均係由林良姿承辦，
        此觀取款憑條（見原審卷第一二九頁）與存款開戶資料登錄單（見原審卷第
        一二八頁）上均有林良姿之印文，且傳票轉帳號碼為連續即明，是林良姿因
        先後辦理自被上訴人帳戶取款二百萬元、林煒程帳戶開戶、款項轉帳存入林
        煒程新帳戶，而將林煒程開立之帳戶帳號錯寫為被上訴人帳號，要與經驗常
        情無違。上訴人逕以林煒程之帳戶關於上開文件有帳號塗改事實，即認非林
        煒程所開立，帳戶係被上訴人使用云云，自不足憑採。是被上訴人主張林煒
        程台灣銀行員林分行上開帳戶確為其本人親自開立，上開帳戶之綜合存款印
        鑑卡上「林榮華」之開戶印鑑與變更印鑑確係林榮華所有，足堪信實，上訴
        人辯稱上開帳戶非林煒程親筆書寫及開立云云，委不足採。
      (3)又查系爭買賣契約書上有「篆體」「林榮華」印文四枚，本院執與比對上開
        綜合存款印鑑卡上「篆體」「林榮華」印鑑之印文，無論印鑑大小、字跡粗
        細、長短、折筆角度、弧度，二者均相同，可見系爭買賣契約書上「篆體」
        「林榮華」印文亦係真正。上訴人雖提出林煒程於八十三年五月二十五日向
        訴外人順欣興業股份有限公司購買房地簽署之委託貸款契約書上「林榮華」
        之印鑑（見原審卷第六七頁），辯稱該印鑑與系爭買賣契約書上者不同，系
        爭買賣契約書上之林煒程印文非真正云云。惟查林煒程之綜合存款印鑑卡關
        於變更前、後之「林榮華」二印鑑即互不相同，更與其於八十一年十二月三
        十日向台北國際商銀申請信用卡時之「林榮華」印文、上訴人提出且主張為
        林煒程書立之房地預訂買賣契約書、土地預訂買賣契約書、房屋預訂買賣契
        約書上之「林榮華」印文均不同，而一人持有數枚不同之印章，亦不悖經驗
        常情，是林煒程應係持有數枚不同之印章，要無庸疑。則林煒程既持有數枚
        不同之印章，究蓋用何枚印章，選擇之權在林煒程，上訴人執此辯稱系爭買
        賣契約書上「林榮華」之印文非真正，亦不足取。
      (4)上訴人另辯稱林煒程上開銀行帳戶縱為其親自開立，該帳戶亦係被上訴人借
        名使用，否則被上訴人焉能提出存款開戶資料登錄單、綜合存款印鑑卡？且
        林煒程病逝後，竟有人持以換發該存摺等語，惟被上訴人否認向林煒程借用
        帳戶之事實，原審曾向台灣銀行員林分行查詢林煒程帳戶有無於八十九年十
        月十八日換摺，是否為林煒程親自為之一事，該行函覆林煒程未於當日申請
        遺失補發存摺，有台灣銀行員林分行九十年三月二十六日銀員營字第一四四
        六號函在卷可稽（見原審卷第一六五頁），已難認林煒程帳戶有換摺之事實
        ；縱依上訴人提出之存摺節本影本有八十九年十月十八日換新摺記載（見原
        審卷第一四一頁）為真正，惟亦無從證明係被上訴人所為，而上訴人復未能
        證明當日係被上訴人為林煒程換發新存摺，所辯該帳戶為被上訴人使用而換
        摺云云，亦難採信；參以被上訴人於該銀行即有自己之帳戶，衡情無須借用
        林煒程帳戶使用；上訴人復未提出積極證據證明林煒程上開帳戶開立後，即
        由被上訴人持有使用，被上訴人確有借用帳戶之事實，徒以被上訴人聲請存
        款開戶資料登錄單、綜合存款印鑑卡等資料，推論林煒程之上開帳戶為被上
        訴人借名使用云云，尚難信實。
    ３系爭買賣契約書為真正：
      (1)按私文書經本人或其代理人簽名、蓋章或按指印或有法院或公證人之認證者
        ，推定為真正，民事訴訟法第三百五十八條第一項定有明文。查系爭買賣契
        約書上之「林榮華」簽名及印文既均屬真正，業如前述，自應推定系爭買賣
        契約書為真正。
      (2)次查因一般文件易受溫度、濕度、光照及空氣流通情形等保存條件不定之影
        響而生變化，故無法確認系爭買賣契約書是否確為八十二年間書立一節，有
        法務部調查局九十三年五月二十一日調科貳字第０九三００一九二二五０號
        函（見本院卷(二)第九五頁）在卷可稽，惟系爭買賣契約書上字跡確為林煒程
        書立，且該契約書正本紙質泛黃，參諸證人即自乙○○家出養之毛碧玉於原
        審證稱：伊看過系爭買賣契約書，在八十二年十月二十一日傍晚，林煒程載
        被上訴人及林阿緞（即被上訴人之母）到伊家裡玩，林煒程說被上訴人很不
        會理財，板橋的房子（即系爭房屋）已賣給被上訴人，故叫伊拿十行紙給他
        寫一張字據交予被上訴人作為憑證，系爭買賣契約書從頭到尾都是林煒程自
        己寫的字等語（見原審卷第四四頁）；證人即處理系爭房屋出租之裴郭碧雲
        亦證稱：上訴人丙○○原住在系爭房屋內，八十五年搬走，被上訴人請伊將
        房子出租，先前跟伊說林煒程將系爭房子賣給他，林煒程也有跟我說他把房
        子賣了等語（見原審卷第四五頁），查證人毛碧雲、裴郭碧雲均具結後而為
        上開證述內容，與兩造復無利害關係，所為證詞應屬客觀公允，足堪採信，
        足徵林煒程在八十二年十月二十一日書立之系爭買賣契約書內容確屬真正。
  　４被上訴人與林煒程就系爭房地之標的物與價金已達成意思合致：
      (1)按稱買賣者，謂當事人約定一方移轉財產權於他方，他方支付價金之契約。
        當事人就標的物及其價金互相同意時，買賣契約即為成立，民法第三百四十
        五條定有明文。是買賣契約為諾成契約，且非屬要式行為，一經當事人就標
        的物與價金互相同意，買賣契約即為成立。又訂約當事人之一方，由他方受
        有定金時，推定其契約成立，民法第二百四十八條亦定有明文，是買賣雙方
        有定金之授受者，即推定買賣契約成立。
      (2)本件被上訴人主張其於八十二年十月十八日以三百七十萬元向林煒程購買系
        爭房地，經林煒程同意後，即於翌日自台灣銀行員林分行第0000000
        00000號帳戶提領現金二百萬元交付林煒程，林煒程且於當日開立第0
        00000000000號帳戶，並將款項存入該帳戶之事實，此有取款憑
        條（見原審卷第一二九頁）、存款開戶資料登錄單（見原審卷第一二八頁）
        、存摺內頁（見本院卷(一)第四五頁）在卷可稽，堪信被上訴人於八十二年十
        月十九日確實交付二百萬元予林煒程。次查系爭買賣契約書為林煒程書立予
        被上訴人作為憑證之用，確屬真正，業如前述，其上載明「收取訂金貳佰萬
        元」，有系爭買賣契約書可稽，堪信被上訴人上開交付之二百萬元為定金性
        質，揆諸民法第二百四十八條之規定，在林煒程收受該二百萬元定金時，推
        定系爭買賣契約業已成立。
      (3)再者系爭買賣契約書係林煒程收取定金後，由林煒程書立予被上訴人，以作
        為憑證者，顯然被上訴人與林煒程早於書立系爭買賣契約書前業已達成買賣
        意思合致。雖系爭買賣契約書所載買賣標的載為「板橋市○○○街一二五巷
        六弄七號二樓房屋壹幢」，惟解釋意思表示，應探求當事人之真意，不得拘
        泥於所用之辭句，民法第九十八條定有明文，查被上訴人與林煒程為親姊弟
        ，情感甚篤事實，為上訴人所不爭執，系爭買賣契約既未在律師或代書面前
        書立，文字疏漏本在所難免；且依一般人之不動產交易狀況，於口頭磋商時
        亦均以門牌號碼代之，而門牌號碼即代表房地，其真意實係包含房屋及坐落
        基地；又系爭建物之主建物面積為八十四．二三平方公尺，附屬建物面積為
        一一．二八平方公尺，合計為九五．五一平方公尺，有上開建物登記謄本可
        憑，總面積約為二八．八九坪，以總價金三百七十萬元換算，每坪約為十二
        萬八千元；而八十二年間，與系爭房地同地段之房地成交價，每坪介於十萬
        元至十三萬元之間，亦有被上訴人提出之八十二年臺灣地區不動產成交行情
        表影本壹紙可參（見原審卷第一一０頁），則系爭買賣契約之成交價亦與同
        時期同地段房、地之成交價格相當，堪認被上訴人與林煒程系爭買賣之標的
        物應係指門牌號碼板橋市○○○街一二五巷六弄七號二樓之建物及坐落之基
        地。準此，系爭買賣契約書所載「板橋市○○○街一二五巷六弄七號二樓房
        屋壹幢」實係包含其坐落基地，買賣標的物特定，亦無庸疑。另被上訴人與
        林煒程於書立系爭買賣契約書前已就系爭房地價格三百七十萬元達成意思合
        致，且被上訴人已交付定金二百萬元，系爭買賣契約書復為林煒程出具予被
        上訴人收執，業已載明上開標的物、交付定金事實，且就餘款約明他日收取
        時再另立據，難謂就價金部分未臻一致。被上訴人與林煒程口頭談妥系爭房
        地買賣後，林煒程再書立系爭買賣契約書交予被上訴人收執，雙方復為親姊
        弟，則被上訴人未於其上簽名，亦無礙契約之成立。上訴人辯稱被上訴人與
        林煒程就系爭房地未達成意思合致云云，亦非可採。
    ５又被上訴人與林煒程本無以書面訂立買賣契約之意，且無太多法律常識，系爭
      契約書較為簡單，而未若一般制式買賣契約所載，然系爭買賣契約書既屬真正
      ，被上訴人交付二百萬元復為事實，自不得以買賣契約之內容與一般買賣不同
      ，即遽為否定其真正。再者被上訴人於原審準備書狀稱：「林煒程於八十二年
      間因投資房地及參加合會需用現金，欲出售系爭房地」（見原審卷第九二頁）
      ，嗣於民事準備(一)狀稱：「林煒程因投資股票、房地產，要將系爭房地向銀行
      設定抵押借款（．．．林員因已賣房地予姐姐，禮貌上都會打聲招呼），所以
      雙方並無馬上履約」（見原審卷第一二一頁），前者係陳述林煒程出售系爭房
      地之原因，後者在陳述系爭房地買賣後未立即過戶之原因，尚無前後陳述不一
      之情，上訴人主張被上訴人就出售系爭房地原因前後陳述不一，要非可取。至
      系爭買賣契約書雖由被上訴人記載「第二次再付柒拾萬元整，餘額壹佰萬貸款
      」文字，惟該段文字係被上訴人交付第二筆款七十萬元予林煒程後，被上訴人
      於系爭買賣契約書加註者，顯然被上訴人之真意係在表明買賣價金已付定金二
      百萬元、七十萬元，尚餘一百萬元，擬以貸款為之。然系爭房地既尚未移轉登
      記予被上訴人，被上訴人復基於節稅，與幫忙照顧弟弟林煒程一家生活等因素
      考量，故未催促林煒程交屋及辦理移轉登記，仍將系爭房地供林煒程及上訴人
      丙○○使用，而由林煒程處理系爭房地之出租事宜，則被上訴人更不可能以系
      爭房地辦理貸款支付尾款，況被上訴人縱事後未貸款而能以現金支付（詳後述
      ），雖與上開記載不同，要難謂系爭買賣契約即非真正。
  (二)被上訴人已給付買賣價金三百七十萬元，上訴人不得行使同時履行抗辯權：
    １被上訴人主張系爭房地總價為三百七十萬元，伊於八十二年十月十九日交付定
      金二百萬元予林煒程，嗣於八十三年初、八十三年底、八十五年清明節，陸續
      交付餘款七十萬元、五十萬元、五十萬元予林煒程，全部已付清等語，上訴人
      則否認被上訴人有給付款項之事實。
　　２按定金，除當事人另有訂定外，於契約履行時，定金應作為給付之一部，民法
      第二百四十九條第一款定有明文。本件被上訴人於書立系爭買賣契約書前之八
      十二年十月十九日已將定金二百萬元交付林煒程，業如前述，揆諸上開規定，
      自應作為系爭房地買賣價金之一部分，殆無庸疑。
　　３被上訴人主張第二筆款項七十萬元已於八十三年初給付，於付款後並在系爭買
      賣契約書上註記，業據其提出系爭買賣契約書為證，觀諸其上記載「第二次再
      付柒拾萬元整，餘額壹佰萬貸款，乙○○」內容，且上開註記係於證人毛碧雲
      家中所為，已據證人毛碧雲證述明確（見原審卷第四四頁），亦堪採信。雖此
      與一般買賣交易由出賣人於契約上註記收款有別，然被上訴人與林煒程為姊弟
      ，親情甚篤，買賣契約原為姊弟二人口頭成立，林煒程復基於保障被上訴人之
      權益，特別於毛碧雲家中取十行紙書立系爭買賣契約書予被上訴人收執，則林
      煒程顯未留有系爭買賣契約書，是被上訴人於系爭買賣契約書上註記付款情形
      ，以茲存證，尚無背離經驗常情。
    ４又依系爭買賣契約書之記載，尾款一百萬元原擬以貸款償還，然實際上被上訴
      人係交付現金予林煒程，其中五十萬元於八十三年底交付，最後一筆五十萬元
      則於八十五年清明節後在員林老家交付之事實，已據證人毛碧玉於原審證稱：
      伊在員林老家聽林煒程說錢已給了，但實際日期不清楚等語（見原審卷第四四
      頁）；證人即被上訴人之哥哥施榮樟於原審證稱：價金已付清，最後一筆五十
      萬元是在八十五年清明節後幾天，在伊員林之住處，被上訴人拿五十萬元之現
      金給林煒程，且說已付清，林煒程以十行紙另立一張字據給被上訴人等語（見
      原審卷第四五、四六頁）；證人廖連振於本院證稱：伊與林煒程間合夥經營「
      加乙遊樂屋」電動玩具店，但沒有借錢關係，故在原審法官訊問與林煒程間有
      否金錢往來，答稱沒有。另伊與被上訴人、林煒程合夥經營「明星九七」電動
      玩具店，每月十日分紅一次，於八十五年清明節時某日分配盈餘，每人分一萬
      餘元，被上訴人另拿五十萬元現金給林煒程，被上訴人跟林煒程說錢已付清了
      ，林煒程則說好，他的房子過給被上訴人，被上訴人則說不急，因為他們姊弟
      感情很好等語，足認被上訴人業已將一百萬元款項付清。
    ５被上訴人另提出其與上訴人丙○○簽訂之房屋買賣契約書，主張其上亦載明系
      爭買賣契約之價金已全數付清等語，惟上訴人丙○○否認該買賣契約書為真正
      ，並辯稱係遭被上訴人之詐欺脅迫下所為，非出於自由意志，伊已於八十九年
      五月十八日寄發存證信函撤銷其意思表示等語，然上訴人丙○○對於如何遭被
      上訴人之詐欺脅迫而簽訂該買賣契約書之事實，並無舉證以實其說，已難信實
      ；且觀諸該「房屋買賣契約書」有證人廖連振簽名蓋指印於保證人欄內，而依
      證人廖連振於原審證稱：林煒程治喪期間伊剛好去被上訴人家，被上訴人拜託
      伊載她與丙○○去簽約，在合夥的員東路遊樂場樓上，伊停車完畢上樓後看到
      施榮樟在泡茶，丙○○在寫契約書，而被上訴人拿茶給丙○○喝。寫完後，丙
      ○○拜託伊在契約書上簽名擔任見證人，伊看完內容後就簽名等語（見原審卷
      第一三七至一三八頁）；另於本院證稱：當時他們家在辦喪事，是被上訴人拜
      託伊載丙○○與她到代書事務所簽約，代書說是板橋的地，回板橋辦就好了，
      嗣後在被上訴人經營遊樂場樓上協議好簽了一份契約書，當時氣氛很好，被上
      訴人拿茶給丙○○喝。二人寫好買賣契約書後，伊才簽名的，而且是丙○○拜
      託伊簽名的，買賣契約書還是丙○○寫的等語（見本院卷(二)第一六九至一七０
      頁），顯見上訴人丙○○簽立該買賣契約書，係在自由意思下所為。上訴人丙
      ○○徒以簽約當時係林煒程治喪期間，伊當時身體不適，顯係受詐欺或脅迫云
      云，自非可採。從而上訴人丙○○於八十九年五月十八日以存證信函撤銷該買
      賣契約書，自不生效力。查被上訴人與上訴人丙○○簽訂之上開買賣契約書所
      載之買賣標的與系爭買賣契約相同，價金記載三百八十萬元，而與系爭買賣契
      約不同，然其上亦記載價金已全數付清，而上訴人丙○○係五十一年十月七日
      生，有上開戶籍謄本足稽，其於八十九年間已係三十八、九歲之成年人，既以
      文字表明自承價金「已全數付清」，亦可佐明被上訴人確已付清系爭房地買賣
      價金，而無積欠系爭買賣價金之情事。
    ６本件被上訴人既已付清系爭房地買賣價金，上訴人所辯未付價金不足採，上訴
      人主張被上訴人請求移轉系爭房地所有權登記時，應同時給付價金三百七十萬
      元之同時履行抗辯，亦非可採。
五、按物之出賣人，負交付其物於買受人，並使其取得該物所有權之義務，民法第三
    百四十八條第一項定有明文，又繼承人自繼承開始時，承受被繼承人財產上之一
    切權利、義務；繼承人對於被繼承人之債務，負連帶責任，同法第一千一百四十
    八條前段、第一千一百五十三條第一項亦定有明文。本件林煒程與被上訴人間確
    有系爭房地買賣關係存在，被上訴人已付清買賣價金，林煒程依法負有移轉系爭
    房地所有權登記予被上訴人之義務，因林煒程已死亡，上訴人為林煒程之繼承人
    ，並已於八十九年四月二十七日就系爭房地辦竣繼承登記，此項移轉登記義務應
    由上訴人繼承，被上訴人請求上訴人移轉系爭房地所有權登記予伊，自非無據。
六、綜上所述，被上訴人主張其與林煒程已就系爭房地達成買賣契約之意思合致，並
    依約付清全部價金為可採，上訴人所辯均無可取。從而，被上訴人本於買賣契約
    及繼承之法律關係，請求上訴人將系爭房地所有權移轉登記予伊，為有理由，應
    予准許。是則原審判命上訴人移轉系爭房地所有權，於法並無違誤。上訴意旨指
    摘原判決不當，求予廢棄改判，為無理由，應予駁回。
七、本件事證明確，上訴人雖聲請將系爭買賣契約書、上開林煒程八十四年六月二十
    九日之印鑑變更登記申請書、八十一年十二月三十日之信用卡申請書送請精驗社
    科學鑑定中心鑑定其上筆跡是否為同一人，惟關於上開文書業經本院依上訴人之
    聲請送請法務部調查局二次鑑定，該局復說明鑑定方法及分類鑑定結果，認其上
    筆跡均為同一人所有，因鑑定結果對其不利，上訴人嗣後再以鑑定不夠嚴謹為由
    聲請重行鑑定，本院因認無此必要。又兩造其餘攻擊防禦方法與所舉證據，經逐
    一審酌，認均不影響本件判決結果，爰不逐一論述，附予敘明。
八、據上論結，本件上訴為無理由，依民事訴訟法第四百四十九條第一項、第八十五
    條第二項，判決如主文。
中　　　華　　　民　　　國　　九十三　　年　　 十一　 　月　　　十六　　日
                              民事第十二庭
                                  審判長法　官　阮　富　枝
                                        法　官　黃　豐　澤
                                        法　官　林　麗　玲
右正本係照原本作成。
上訴人如不服本判決，應於收受送達後二十日內向本院提出上訴書狀，其未表明上訴
理由者，應於提出上訴後二十日內向本院補提理由書狀（均須按他造當事人之人數附
繕本）上訴時應提出委任律師或具有律師資格之人之委任狀；委任有律師資格者，另
應附具律師資格證書及釋明委任人與受任人有民事訴訟法第四百六十六條之一第一項
但書或第二項（詳附註）所定關係之釋明文書影本。
中　　　華　　　民　　　國　　九十三　　年　　 十一 　　月　　 十八 　　日
　　　　　　　　　　　　　　　　　　　　書記官　鄭　淑　昀
附註：
民事訴訟法第四百六十六條之一（第一項、第二項）：
對於第二審判決上訴，上訴人應委任律師為訴訟代理人。但上訴人或其他法定代理人
具有律師資格者，不在此限。
上訴人之配偶、三親等內之血親、二親等內之姻親，或上訴人為法人、中央或地方機
關時，其所屬專任人員具有律師資格並經法院認為適當者，亦得為第三審訴訟代理人
。
